最高法院刑事判決　　　　　　　　　　　　　　　八十六年度台上字第五一五三號
　　上　訴　人　甲○○
　　選任辯護人　陳信亮律師
右上訴人因貪污案件，不服台灣高等法院中華民國八十五年九月十日第二審更審判決
（八十四年度上更(一)字第七三一號，起訴案號：台灣士林地方法院檢察署八十一年度
偵字第七二○五號），提起上訴，本院判決如左：
    主  文
原判決撤銷，發回台灣高等法院。
    理  由
本件原判決認定上訴人甲○○原係財政部台北市國稅局稅務員，民國七十一年間調入
該局士林稽徵所（以下稱士林稽徵所）任職。自七十七年間起，負責該所綜合所得稅
之收件、審核、整理、移送等業務。嗣於七十八年三月十五日（起訴書誤為七十九年
二月），改調該局南港稽徵所（以下稱南港稽徵所）負責處理上述業務。為依據法令
從事公務之人員。其於七十八年間認識台北市商富實業股份有限公司（以下稱商富公
司）助理會計之陳惠茹（另案審理中）。於七十八年初，陳惠茹之課長張秋池（另案
審理中），為圖逃漏綜合所得稅，請求陳惠茹介紹甲○○與之相識後，由甲○○指導
張某以列舉扣除額方式申報，並虛列可扣除項目之金額，其於審核時會予掩護過關。
張秋池於當年申報七十七年度綜合所得稅時，向其商富公司同事鍾淑惠（另案審理中
）索取鍾淑惠捐助予財團法人兒童癌症基金會金額新台幣（下同）二千元之收據，再
擅自將收據上捐助人姓名變造為其本人名義，並將捐助金額變造為二十萬元，作為當
年度列舉扣除額，而持以行使，連同綜合所得稅結算申報書，於七十八年三月三十一
日向南港稽徵所提出申報。足以生損害於南港稽徵所關於稅捐稽徵之正確性與財團法
人兒童癌症基金會。甲○○則基於概括之犯意，於收件、審核後，發現張秋池以非法
之方法逃漏綜合所得稅，明知不予舉發係違背職務之事項，但為使張某逃漏稅捐，竟
予掩護過關。事後並就該違背職務之行為，收受張秋池所交付之賄賂六千元。事為商
富公司沈鴻麟、石湘台、莊松、劉世忠、何錦忠、南雪青、詹淑惠、鍾淑惠等人知悉
，於七十九年二、三月間申報綜合所得稅時，亦請求陳惠茹協助。甲○○與陳惠茹亦
認此有利可圖，二人竟自七十九年二、三月間起，基於共同之犯意聯絡與概括之犯意
，由陳惠茹以自己所有得作為列舉扣除額之單據，及由沈鴻麟、石湘台、莊松、劉世
忠、何錦忠、南雪青、詹淑惠、鍾淑惠等人所提供，或陳惠茹向詹淑惠、鍾淑惠、沈
鴻麟、劉世忠及不詳姓名人所取得之捐贈或醫療單據，由陳惠茹將之交由甲○○變造
、並代為撰擬綜合所得稅申報書底稿，於核算各該人應繳納之各該年度綜合所得稅後
，交還陳惠茹代為謄寫申報書。陳惠茹除自行以上開非法之方法逃漏各該年度之綜合
所得稅外，並與甲○○共同與沈鴻麟等人逃漏綜合所得稅。詳如原判決附表(一)所載。
其中甲○○更利用主管綜合所得稅稽徵事務之機會，與陳惠茹共同意圖為自己不法之
所有，將沈某等人申報之繳款書，分別虛列如原判決附表(二)所示之金額，使沈鴻麟等
人誤以為陳惠茹係依繳款書所載之金額代繳稅款，而交付與虛列金額同額之款項。陳
惠茹於取得繳款書與實際代繳稅款之差額後，將該款項交甲○○據為己有。除陳惠茹
、詹淑惠外，沈鴻麟、石湘台、莊松、劉世忠、何錦忠、南雪青、鍾淑惠並按件交付
五千元至一萬五千元不等之現款予陳惠茹，由陳惠茹轉交甲○○。甲○○竟對於違背
職務之行為收受賄賂，計得款一八七、○○○元；計莊松七十八年度、石湘台七十八
及七十九年度、南雪青七十九年度、周書韻七十八年度、何錦忠七十八年度、劉世忠
七十八及七十九年度、沈鴻麟七十九年度、吳進登（即鍾淑惠之夫）七十九年度係甲
○○直接審核並盜蓋同事職章通過；另莊松七十八年度、高文亮（即詹淑惠之夫）七
十九年度，係甲○○於南港稽徵所收件後轉寄士林稽徵所審核；並詐得附表(二)所示之
款項（通知繳稅額減去實繳額）。陳惠茹與甲○○復共同意圖為自己不法之所有，基
於概括犯意，於七十九年三月間，乘商富公司職員周韻（原名周書韻；另由檢察官處
分不起訴）向該公司會計詢問如何申報綜合所得稅之際，向周韻稱其可代為申報，藉
機將周韻所交付捐贈予雲林生命線協會金額四千元之收據，變造為五十萬四千元；另
擅自將詹淑惠所給予其子高顯孝於長庚醫院就醫之收據二紙，金額各一五五元、一四
七元，分別變造為三○五、一五五元與一二○、一四七元，提出申報繳納之稅款為三
一、二七八元，由陳惠茹持向南港稽徵所交由甲○○收受。二人基於共同之犯意聯絡
，由甲○○收件後審核掩護過關。陳惠茹旋向周韻詐稱應繳稅款為一四一、七七七元
，使周韻不疑而交付一四二、○○○元予陳惠茹、並找回二二三元。甲○○、陳惠茹
二人則利用職務上之機會，將所詐得其中差額一一○、七二二元朋分花用。並於八十
一年三月下旬，當時任職商富公司即將離職之簡進成（另由檢察官處分不起訴）亦委
託陳惠茹代為申報八十年度綜合所得稅，由陳惠茹將上情告知甲○○，甲○○應允後
，將陳惠茹前所提供不詳姓名人所有金額不詳之收據，變造為五四○、五一○元。實
際上當年度僅繳納稅款一五○元，竟向簡進成詐稱稅款金額一八、○○○元，費用六
、○○○元，合計二萬四千元。嗣該單據經不詳姓名人毀棄，由甲○○改依標準扣除
額代簡進成申報，繳納稅款八九、九五八元，並透過陳惠茹向簡進成追討差額，簡進
成以其中必有問題，拒絕償還甲○○事後代繳之稅款。迨八十一年五月間，變造單據
逃漏綜合所得稅之事被發覺後，沈鴻麟、石湘台、莊松等人向甲○○追討被詐騙之稅
款，甲○○因恐事跡敗露，先後退還一八七、○○○元、二○○、○○○元、一五○
、○○○元、四三、○○○元，共五八○、○○○元，分別由陳惠茹退還予沈鴻麟、
石湘台、莊松等人，其餘尚未還之二二五、○○○元則由陳惠茹交出扣案等情。因而
撤銷第一審判決，改判論處上訴人甲○○依據法令從事公務之人員，共同連續對於違
背職務之行為收受賄賂、及共同連續利用職務上之機會詐取財物之罪刑，並合併定其
應執行刑。固非無見。
惟查，(一)、原判決認定上訴人於七十九年度審核綜合所得稅時，「盜蓋同事職章通過
（見原判決第二頁背面第八行）」一節，究係盜蓋何人職章﹖該職章是否表示公務員
資格之印信，而應屬於刑法第二百十八條所稱之「公印」﹖且盜蓋職章究竟蓋用於何
人之綜合所得稅申報書上﹖盜蓋之次數若干﹖原審悉未詳細調查審認，致事實尚欠明
白。本院前次判決（八十四年度台上字第四二一二號）發回更審意旨（第五點），即
已指明此為應予調查之事項，乃原審置而不論，致瑕疵依然存在，顯屬可議。(二)原判
決事實欄認定，八十一年五月間，變造單據逃漏綜合所得稅被發覺後，沈鴻麟、石湘
台、莊松等人向上訴人追討被詐騙之稅款，上訴人因恐事跡敗露，先後退還一八七、
○○○元、二○○、○○○元、一五○、○○○元、四三、○○○元，共五八○、○
○○元，分別由陳惠茹退還予沈鴻麟、石湘台、莊松等人，「其餘尚未還之二二五、
○○○元則由陳惠茹交出扣案」等情。據此，尚有二十二萬五千元未退還與被害人。
但原判決理由謂，上訴人利用職務上機會詐取之財物，「均已交由陳蕙茹返還被害
人」，爰不予宣告追繳發還被害人云云，前後認定不一致，自屬理由矛盾之違法。(三)
、原審依貪污治罪條例第九條規定，就上訴人於七十八、七十九年度向莊松等人收受
之賄賂一八七、○○○元諭知應予追繳沒收；但對上訴人幫助張秋池逃漏七十七年度
所得稅而收受張某交付之六千元賄賂（見原判決第二頁第五行），則漏未依上開條文
規定諭知沒收，自屬判決不適用法則之違誤。(四)、原判決事實欄記載，上訴人於七十
九年度向高文亮詐得如原判決附表(二)所示之款項云云（見原判決第二頁背面第十行）
。但核閱該附表(二)之內容，並無關於高文亮被訛騙款項之記載，此部分之事實顯欠明
白。(五)、原判決附表(二)、關於石湘台、沈鴻麟部分，裁明上訴人通知渠二人應繳八十
年度所得稅稅額，惟就上訴人實際代繳之「實繳額」則記載「不詳」，此實繳額數若
干既為「不詳」，則憑何計算認定上訴人有虛報稅額、詐取款項之事實﹖此部分事實
亦欠明確。(六)、原審論處上訴人觸犯刑法第二百十四條使公務員登載不實罪（見原判
決第五頁背面第六行），惟其判決事實欄並未明有何使公務員登載不實之犯罪事實
，尤屬可議。(七)、本院前次判決發回更審意旨（第(四)點），已指明本件所牽涉之申報
綜合所得稅事件多件，究否均屬於上訴人職務上所應受理之範圍，而得以利用此職務
上之機會收受賄賂、或詐取財物﹖尚非無疑。此與上訴人之行為是否構成貪污罪責攸
關。乃原審仍未逐件詳細調查審酌，遽予判決，於法有違。上訴人上訴意旨指摘原判
決不當，非無理由，應認仍有撤銷發回更審之原因。
據上論結，應依刑事訴訟法第三百九十七條、第四百零一條，判決如主文。
中      華      民      國    八十六    年      八      月    二十八    日
                              最高法院刑事第十庭
                                  審判長法官  吳  雄  銘
                                        法官  池  啟  明
                                        法官  陳  宗  鎮
                                        法官  石  木  欽
                                        法官  陳  正  庸
      右正本證明與原本無異
                                              書  記  官
中      華      民      國    八十六    年      九      月      三      日
